---
title: "Dashboard Epidemiológico de Dengue en Argentina"
subtitle: "Fuente: Sistema Nacional de Vigilancia de la Salud (SNVS)"
format:
  dashboard:
    scrolling: true
    embed-resources: true
execute:
  warning: false
  message: false
---

```{r}
#| label: setup
#| include: false

library(tidyverse)
library(sf)
library(geoAr)
library(janitor)
library(broom)
library(plotly)
library(leaflet)
library(DT)

pal_evento <- c("Dengue General" = "#d95f02", "Dengue en Gestación" = "#7570b3")
fmt <- function(x) format(x, big.mark = ".", decimal.mark = ",", scientific = FALSE)

# --- Mapa de provincias ---------------------------------------------------------
mapa_provincias <- get_geo(geo = "ARGENTINA", level = "provincia") %>%
  clean_names() %>%
  st_transform(4326)

col_codigo_mapa <- intersect(
  c("codprov_censo", "codprov", "id", "cpro"),
  names(mapa_provincias)
)[1]

mapa_provincias <- mapa_provincias %>%
  mutate(code_join = str_pad(as.character(.data[[col_codigo_mapa]]), width = 2, pad = "0"))

# --- Datos epidemiológicos --------------------------------------------------------
datos <- read_csv2(
  "datos/informacion-publica-dengue-zika-nacional-se-1-2025-a-se38-2026-2026-10-05.csv",
  locale = locale(encoding = "latin1")
) %>%
  clean_names() %>%
  mutate(
    evento_clean = if_else(str_detect(evento, "gestac"), "Dengue en Gestación", "Dengue General"),
    id_prov = str_pad(as.character(id_prov_indec_residencia), width = 2, pad = "0")
  )

# --- Agregaciones -----------------------------------------------------------------
casos_prov <- datos %>%
  group_by(id_prov, provincia_residencia) %>%
  summarise(total_casos = sum(cantidad, na.rm = TRUE), .groups = "drop")

mapa_casos <- mapa_provincias %>%
  left_join(casos_prov, by = c("code_join" = "id_prov")) %>%
  mutate(raiz = sqrt(total_casos))

curva <- datos %>%
  group_by(anio_min, sepi_min, evento_clean) %>%
  summarise(total_casos = sum(cantidad, na.rm = TRUE), .groups = "drop")

pico_global <- curva %>%
  group_by(anio_min, sepi_min) %>%
  summarise(n = sum(total_casos), .groups = "drop") %>%
  slice_max(n, n = 1, with_ties = FALSE)

# --- Población y tasas por 100.000 habitantes ---------------------------------------
# Tasa = casos del año `anio_tasa` / población proyectada de ese año * 100.000
anio_tasa <- 2025
archivo_pob <- "datos/poblacion_provincias_2025.csv"

lectura <- if (str_detect(readLines(archivo_pob, n = 1, warn = FALSE), ";")) read_csv2 else read_csv
poblacion <- lectura(archivo_pob, col_types = cols(.default = col_character())) %>%
  clean_names() %>%
  mutate(
    id_prov   = str_pad(str_trim(id_prov), width = 2, pad = "0"),
    poblacion = parse_number(poblacion, locale = locale(decimal_mark = ",", grouping_mark = "."))
  ) %>%
  select(id_prov, poblacion)

tasas_prov <- datos %>%
  filter(anio_min == anio_tasa) %>%
  group_by(id_prov, provincia_residencia) %>%
  summarise(casos = sum(cantidad, na.rm = TRUE), .groups = "drop") %>%
  inner_join(poblacion, by = "id_prov") %>%
  filter(!is.na(poblacion)) %>%
  mutate(tasa_100k = casos / poblacion * 100000)

mapa_tasas <- mapa_provincias %>%
  left_join(tasas_prov, by = c("code_join" = "id_prov")) %>%
  mutate(raiz = sqrt(tasa_100k))

total_casos   <- sum(datos$cantidad, na.rm = TRUE)
casos_gest    <- sum(datos$cantidad[datos$evento_clean == "Dengue en Gestación"], na.rm = TRUE)
prov_top      <- casos_prov %>% slice_max(total_casos, n = 1, with_ties = FALSE)
```

# Panorama

## Row {height=18%}

```{r}
#| content: valuebox
#| title: "Total de casos"
list(icon = "virus", color = "primary", value = fmt(total_casos))
```

```{r}
#| content: valuebox
#| title: "Provincia con más casos"
list(icon = "geo-alt", color = "warning", value = prov_top$provincia_residencia)
```

```{r}
#| content: valuebox
#| title: "Semana pico (año · SE)"
list(icon = "graph-up-arrow", color = "danger",
     value = paste0(pico_global$anio_min, " · SE ", pico_global$sepi_min))
```

```{r}
#| content: valuebox
#| title: "% de casos en gestación"
list(icon = "heart-pulse", color = "secondary",
     value = paste0(round(100 * casos_gest / total_casos, 2), " %"))
```

## Row {height=82%}

### Column {width=40%}

```{r}
#| title: "Distribución geográfica de casos"
pal <- colorNumeric("magma", domain = mapa_casos$raiz, na.color = "#e5e5e5", reverse = TRUE)

leaflet(mapa_casos) %>%
  addPolygons(
    fillColor = ~pal(raiz), fillOpacity = 0.85, color = "white", weight = 1,
    highlightOptions = highlightOptions(weight = 2, color = "#333", bringToFront = TRUE),
    label = ~paste0(provincia_residencia, ": ", fmt(total_casos), " casos")
  ) %>%
  addLegend(
    pal = pal, values = ~raiz, position = "bottomright", title = "Casos",
    na.label = "Sin casos",
    labFormat = labelFormat(transform = function(x) round(x^2))
  )
```

### Column {width=60%}

```{r}
#| title: "Curva epidémica por semana epidemiológica"
p <- ggplot(curva, aes(
  x = sepi_min, y = total_casos, color = evento_clean, group = evento_clean,
  text = paste0(evento_clean, "<br>Año ", anio_min, " · SE ", sepi_min,
                "<br>Casos: ", total_casos)
)) +
  geom_line(linewidth = 0.8) +
  geom_point(size = 1.2) +
  facet_wrap(evento_clean ~ anio_min, scales = "free_y") +
  scale_color_manual(values = pal_evento) +
  labs(x = "Semana epidemiológica (SE)", y = "Total de casos") +
  theme_minimal() +
  theme(legend.position = "none")

ggplotly(p, tooltip = "text")
```

# Tasas por 100.000 hab.

## Row

### Column {width=40%}

```{r}
#| title: "Tasa de casos por 100.000 habitantes"
pal_t <- colorNumeric("magma", domain = mapa_tasas$raiz, na.color = "#e5e5e5", reverse = TRUE)

leaflet(mapa_tasas) %>%
  addPolygons(
    fillColor = ~pal_t(raiz), fillOpacity = 0.85, color = "white", weight = 1,
    highlightOptions = highlightOptions(weight = 2, color = "#333", bringToFront = TRUE),
    label = ~paste0(provincia_residencia, ": ", round(tasa_100k, 1), " por 100.000 hab. (",
                    fmt(casos), " casos)")
  ) %>%
  addLegend(
    pal = pal_t, values = ~raiz, position = "bottomright", title = "Tasa",
    na.label = "Sin dato",
    labFormat = labelFormat(transform = function(x) round(x^2, 1))
  )
```

### Column {width=60%}

```{r}
#| title: "Ranking de provincias por tasa"
p <- tasas_prov %>%
  mutate(pocos_casos = if_else(casos < 20, "Menos de 20 casos", "20 casos o más")) %>%
  ggplot(aes(
    x = reorder(provincia_residencia, tasa_100k), y = tasa_100k, fill = pocos_casos,
    text = paste0(provincia_residencia, "<br>Tasa: ", round(tasa_100k, 1),
                  " por 100.000<br>Casos: ", casos, "<br>Población: ", fmt(poblacion))
  )) +
  geom_col() +
  coord_flip() +
  scale_fill_manual(values = c("20 casos o más" = "#d95f02", "Menos de 20 casos" = "#bdbdbd")) +
  labs(x = NULL, y = "Casos por 100.000 habitantes", fill = NULL) +
  theme_minimal() +
  theme(legend.position = "bottom")

ggplotly(p, tooltip = "text") %>% layout(legend = list(orientation = "h"))
```

## Row

```{r}
#| title: "Tabla de tasas"
tasas_prov %>%
  arrange(desc(tasa_100k)) %>%
  transmute(
    Provincia = provincia_residencia,
    Casos = casos,
    Población = poblacion,
    `Tasa por 100.000` = round(tasa_100k, 1)
  ) %>%
  datatable(rownames = FALSE, options = list(pageLength = 10, dom = "ftp")) %>%
  formatRound("Población", 0, mark = ".")
```

# Perfil demográfico

## Row

```{r}
#| title: "Casos según grupo etario"
d <- datos %>%
  filter(!is.na(grupo_etario)) %>%
  group_by(grupo_etario, evento_clean) %>%
  summarise(total_casos = sum(cantidad, na.rm = TRUE), .groups = "drop")

p <- ggplot(d, aes(
  x = reorder(grupo_etario, total_casos), y = total_casos, fill = evento_clean,
  text = paste0(grupo_etario, "<br>", evento_clean, "<br>Casos: ", total_casos)
)) +
  geom_col(position = "dodge") +
  coord_flip() +
  scale_fill_manual(values = pal_evento) +
  labs(x = "Grupo etario", y = "Total de casos", fill = "Evento") +
  theme_minimal() +
  theme(legend.position = "bottom")

ggplotly(p, tooltip = "text") %>% layout(legend = list(orientation = "h"))
```

```{r}
#| title: "Casos por provincia"
casos_prov %>%
  arrange(desc(total_casos)) %>%
  mutate(porcentaje = round(100 * total_casos / sum(total_casos), 1)) %>%
  select(Provincia = provincia_residencia, Casos = total_casos, `% del total` = porcentaje) %>%
  datatable(rownames = FALSE, options = list(pageLength = 10, dom = "ftp"))
```

# Análisis inferencial

## Row {.tabset}

### Odds Ratios

```{r}
#| title: "Forest plot: factores asociados a Dengue en gestación"
# Modelo sobre la base agregada con cbind(gestación, general): mismos coeficientes
# que expandir cada caso con uncount(), pero mucho más rápido.
datos_modelo <- datos %>%
  filter(!is.na(grupo_etario)) %>%
  group_by(grupo_etario, anio_min) %>%
  summarise(
    gest = sum(cantidad[evento_clean == "Dengue en Gestación"], na.rm = TRUE),
    gen  = sum(cantidad[evento_clean == "Dengue General"],      na.rm = TRUE),
    .groups = "drop"
  ) %>%
  filter(gest + gen > 0) %>%
  mutate(grupo_etario = factor(grupo_etario), anio_min = factor(anio_min))

modelo_logistico <- glm(
  cbind(gest, gen) ~ grupo_etario + anio_min,
  data = datos_modelo, family = binomial(link = "logit")
)

tabla_or <- tidy(modelo_logistico, exponentiate = TRUE, conf.int = TRUE) %>%
  select(term, estimate, conf.low, conf.high, p.value) %>%
  mutate(
    term = str_replace(term, "^grupo_etario", "Grupo: "),
    term = str_replace(term, "^anio_min", "Año: ")
  )

p <- tabla_or %>%
  filter(term != "(Intercept)") %>%
  ggplot(aes(
    x = estimate, y = reorder(term, estimate),
    text = paste0(term, "<br>OR: ", round(estimate, 2),
                  "<br>IC95%: ", round(conf.low, 2), " – ", round(conf.high, 2))
  )) +
  geom_vline(xintercept = 1, linetype = "dashed", color = "red") +
  geom_linerange(aes(xmin = conf.low, xmax = conf.high), color = "#2b5c8f") +
  geom_point(size = 2.5, color = "#2b5c8f") +
  scale_x_log10() +
  labs(x = "Odds Ratio (escala logarítmica). Línea roja: OR = 1", y = NULL) +
  theme_minimal()

ggplotly(p, tooltip = "text")
```

```{r}
#| title: "Tabla de Odds Ratios"
tabla_or %>%
  datatable(
    rownames = FALSE,
    colnames = c("Variable", "Odds Ratio (OR)", "IC 2.5%", "IC 97.5%", "p-valor"),
    options = list(pageLength = 8, dom = "tp")
  ) %>%
  formatRound(c("estimate", "conf.low", "conf.high"), 3) %>%
  formatSignif("p.value", 3)
```

### Gradiente latitudinal

```{r}
#| title: "Latitud vs. semana epidemiológica pico"
centroides <- suppressWarnings(st_centroid(mapa_provincias)) %>%
  mutate(latitud = st_coordinates(.)[, 2]) %>%
  st_drop_geometry() %>%
  select(code_join, latitud)

pico_por_provincia <- datos %>%
  group_by(id_prov, provincia_residencia, sepi_min) %>%
  summarise(total_casos = sum(cantidad, na.rm = TRUE), .groups = "drop") %>%
  group_by(id_prov, provincia_residencia) %>%
  slice_max(order_by = total_casos, n = 1, with_ties = FALSE) %>%
  ungroup() %>%
  left_join(centroides, by = c("id_prov" = "code_join")) %>%
  filter(!is.na(latitud))

test_correlacion <- suppressWarnings(
  cor.test(pico_por_provincia$latitud, pico_por_provincia$sepi_min,
           method = "spearman", exact = FALSE)
)

p <- ggplot(pico_por_provincia, aes(x = latitud, y = sepi_min)) +
  geom_smooth(method = "lm", formula = y ~ x, color = "#2b5c8f", se = TRUE) +
  geom_point(
    aes(size = total_casos,
        text = paste0(provincia_residencia, "<br>SE pico: ", sepi_min,
                      "<br>Casos en el pico: ", total_casos)),
    color = "#d95f02", alpha = 0.7
  ) +
  labs(
    title = paste0("Spearman rho = ", round(test_correlacion$estimate, 2),
                   " (p = ", round(test_correlacion$p.value, 4), ")"),
    x = "Latitud (más negativo = más al sur)",
    y = "Semana epidemiológica pico",
    size = "Casos en SE pico"
  ) +
  theme_minimal()

ggplotly(p, tooltip = "text")
```

```{r}
#| title: "Test de correlación de Spearman"
print(test_correlacion)
```

### Chi-cuadrado

```{r}
#| title: "Residuos estandarizados: grupo etario vs. año"
tabla_contingencia <- datos %>%
  filter(!is.na(grupo_etario)) %>%
  group_by(grupo_etario, anio_min) %>%
  summarise(total_casos = sum(cantidad, na.rm = TRUE), .groups = "drop") %>%
  pivot_wider(names_from = anio_min, values_from = total_casos, values_fill = 0) %>%
  column_to_rownames("grupo_etario") %>%
  as.matrix()

test_chisq <- suppressWarnings(chisq.test(tabla_contingencia))

residuos_df <- as.data.frame(as.table(test_chisq$residuals)) %>%
  rename(GrupoEtario = Var1, Anio = Var2, Residuo = Freq)

p <- ggplot(residuos_df, aes(
  x = Anio, y = reorder(GrupoEtario, Residuo), fill = Residuo,
  text = paste0(GrupoEtario, " · ", Anio, "<br>Residuo: ", round(Residuo, 2))
)) +
  geom_tile(color = "white") +
  scale_fill_gradient2(low = "#2b5c8f", mid = "white", high = "#d95f02", midpoint = 0) +
  labs(
    title = paste0("Chi-cuadrado: p = ", format.pval(test_chisq$p.value, digits = 3)),
    x = "Año", y = "Grupo etario"
  ) +
  theme_minimal()

ggplotly(p, tooltip = "text")
```

```{r}
#| title: "Prueba de Chi-cuadrado de Pearson"
print(test_chisq)
```

# Conclusiones

```{r}
#| include: false

# --- Cifras que alimentan el texto (se recalculan al renderizar) -----------------
prov_validas <- casos_prov %>%
  filter(str_to_lower(provincia_residencia) != "desconocida") %>%
  arrange(desc(total_casos))

top1      <- prov_validas$provincia_residencia[1]
pct_top1  <- round(100 * prov_validas$total_casos[1] / total_casos, 1)
top3      <- paste(prov_validas$provincia_residencia[1:3], collapse = ", ")
pct_top3  <- round(100 * sum(prov_validas$total_casos[1:3]) / total_casos, 1)

n_desc    <- sum(casos_prov$total_casos[str_to_lower(casos_prov$provincia_residencia) == "desconocida"])
pct_desc  <- round(100 * n_desc / total_casos, 1)

casos_anio <- datos %>% group_by(anio_min) %>% summarise(n = sum(cantidad, na.rm = TRUE)) %>% arrange(n)
anio_min_n <- casos_anio$anio_min[1]
n_anio_min <- casos_anio$n[1]
pct_anio_min <- round(100 * n_anio_min / total_casos, 1)

grupos <- datos %>%
  filter(!is.na(grupo_etario)) %>%
  group_by(grupo_etario) %>%
  summarise(n = sum(cantidad, na.rm = TRUE)) %>%
  arrange(desc(n))
grupo_top     <- grupos$grupo_etario[1]
pct_grupo_top <- round(100 * grupos$n[1] / sum(grupos$n), 1)

gest_edad <- datos %>%
  filter(evento_clean == "Dengue en Gestación", !is.na(grupo_etario)) %>%
  group_by(grupo_etario) %>%
  summarise(n = sum(cantidad, na.rm = TRUE)) %>%
  arrange(desc(n))
gest_g12   <- paste(gest_edad$grupo_etario[1:2], collapse = " y ")
pct_g12    <- round(100 * sum(gest_edad$n[1:2]) / sum(gest_edad$n), 1)
n_gest     <- casos_gest
pct_gest   <- round(100 * casos_gest / total_casos, 2)

tasas_ok  <- tasas_prov %>% filter(casos >= 20) %>% arrange(desc(tasa_100k)) %>% head(3)
top_tasa  <- paste0(tasas_ok$provincia_residencia, " (", round(tasas_ok$tasa_100k, 1), ")", collapse = ", ")

rho    <- round(unname(test_correlacion$estimate), 2)
p_sp   <- test_correlacion$p.value
n_sp   <- nrow(pico_por_provincia)
txt_sp <- if (p_sp < 0.05) "una asociación estadísticamente significativa" else "ninguna asociación estadísticamente significativa"

p_chi   <- test_chisq$p.value
txt_chi <- "diferencias estadísticamente significativas"
txt_chi_neg <- if (p_chi < 0.05) "" else "no "
```

## Row

### Column

#### Hallazgos principales

- **Concentración geográfica.** `r top1` concentra el `r pct_top1` % de los `r fmt(total_casos)` casos notificados y las tres provincias principales (`r top3`) suman el `r pct_top3` %.
- **Tasas por 100.000 habitantes.** Al ajustar por población (casos de `r anio_tasa`), las provincias con mayor tasa, entre las que tienen al menos 20 casos, son: `r top_tasa`. Las tasas de provincias con pocos casos son inestables y se marcan en gris en el ranking.
- **Momento del pico.** La mayor cantidad de casos se registró en el año `r pico_global$anio_min`, en la **SE `r pico_global$sepi_min`**.
- **Perfil etario.** El grupo con más casos es *`r grupo_top`* (`r pct_grupo_top` % de los casos con edad informada). La mayoría de los casos se da en población adulta.
- **Dengue en gestación.** Representa el `r pct_gest` % de los casos (`r n_gest` casos). Se concentra en *`r gest_g12`* (`r pct_g12` % de los casos en gestación), lo esperable por la edad fértil. Por eso, los Odds Ratios por grupo etario reflejan sobre todo este patrón biológico y no un factor de riesgo en sí.
- **Gradiente latitudinal.** La correlación de Spearman entre latitud y semana pico fue de `r rho` (p = `r round(p_sp, 3)`, n = `r n_sp` provincias): `r txt_sp`. Con pocas provincias y muchas con muy pocos casos, la semana pico es inestable, por lo que este análisis tiene poca potencia.
- **Grupo etario según año.** El test de Chi-cuadrado (p = `r format.pval(p_chi, digits = 3)`) `r txt_chi_neg`encontró `r txt_chi` en la distribución por edad entre años. Ver la limitación sobre el año `r anio_min_n`.

### Column

#### Limitaciones y cautelas

- **Casos notificados, no incidencia.** Los datos dependen de la capacidad de diagnóstico y notificación de cada jurisdicción y pueden tener retrasos y subregistro. Los conteos de la página Panorama no están ajustados por población (las provincias más pobladas aparecen con más casos); las tasas se calculan solo con casos de `r anio_tasa` y población proyectada INDEC de ese año.
- **Año con muy pocos casos.** El año `r anio_min_n` aporta solo `r fmt(n_anio_min)` casos (`r pct_anio_min` % del total). Esto debilita la comparación entre años: el Chi-cuadrado y el coeficiente del año en el modelo logístico son poco informativos.
- **Provincia desconocida.** `r fmt(n_desc)` casos (`r pct_desc` %) no tienen provincia de residencia y no aparecen en el mapa ni en el análisis de latitud.
- **Análisis exploratorio.** Los tests describen asociaciones en datos agregados. No permiten inferir causalidad. El modelo logístico compara gestación con el resto de los casos (hombres y niños incluidos), por lo que la edad domina el resultado.
- **Latitud aproximada.** Se calcula a partir del centroide de cada provincia.

#### Próximos pasos posibles

- Analizar los casos por **departamento** para ver focos locales.
- Restringir el modelo de gestación a **mujeres en edad fértil**.
